最高法院刑事判決　　　　　　　　　　　　　　　八十八年度台上字第六一八八號
　　上　訴　人　甲○○
　　選任辯護人　黃正彥律師
右上訴人因侵占案件，不服臺灣高等法院台南分院，中華民國八十六年九月二十四日
第二審判決（八十六年度上訴字第七五五號，起訴案號：臺灣台南地方法院檢察署八
十五年度偵字第四七號），提起上訴，本院判決如左：
    主  文
原判決撤銷，發回臺灣高等法院臺南分院。
    理  由
本件原判決認定上訴人甲○○於民國七十八年間，曾因犯業務侵占罪，經臺灣臺南地
方法院判處有期徒刑八月確定，後經減刑為有期徒刑四月，於八十年一月一日執行完
畢。猶不知悔改，於八十二年七月十五日至八十三年一月十五日止，受聯同企業有限
公司（下稱聯同公司）僱用，擔任該公司台南營業所業務員，負責送貨及收取貨款等
業務，為從事業務之人，竟基於意圖為自己不法所有之概括犯意，於八十二年七月十
七日起至八十二年十月底某日止，先後多次將其業務上持有應送交予客戶之飲料罐頭
等貨品，侵占入己，共計貨品金額為新台幣（下同）九萬三千二百三十五元，而後為
免聯同公司發現，又基於概括犯意，於上述時間，以虛設如其附表所示客戶名義，偽
簽客戶署押並記載不實之送貨日期、金額及貨品名稱等事項，連續製作不實之振昌等
商號之銷貨簽單共七十七張（編號○○一至○七二及○七四至○七八）而後繳交回聯
同公司台南營業所，作為待催收款項，足以生損害於各該被偽造名義者及聯同公司等
情，因而維持第一審依牽連犯（刑法第二百十六條、第二百十條行使偽造私文書罪及
同法第三百三十六條第二項業務侵占罪），從一重論處上訴人連續意圖為自己不法之
所有，而侵占對於業務上所持有之物（累犯）罪刑之判決（處有期徒刑八月），駁回
上訴人在第二審之上訴，固非無見。
惟查：（一）有罪之判決書，應記載認定犯罪事實所憑之證據及其認定之理由，刑事
訴訟法第三百十條第一款定有明文，而認定事實所憑之證據，須確實存在，倘判決書
內所記載之證據，與卷內筆錄或證物之內容不相適合，則其判決之根據，實際上並不
存在，自屬採證違法。原判決係依憑甲○○在原審坦承虛設其附表所示客戶名義，偽
簽客戶署押偽造銷貨簽單之供述，認定上訴人有事實欄所載之行使偽造私文書犯行，
然查上訴人在提起第二審上訴之上訴理由狀內即載明：「原判決（指第一審判決）附
表‧‧‧‧‧‧‧‧各筆交易屬實，上訴人收取貨款後已交予聯
同公司，其餘各筆，則屬灌水虛填貨單。」（見原審卷第十八頁背面），嗣在原審調
查、審理中，復先後供稱：「不到七十七張（指偽造之銷貨簽單」、「沒有如此多（
指偽造銷貨簽單之張數）」（見原審卷第三七頁、五八頁），原判決認上訴人對虛設
其附表所示客戶名義，偽簽客戶署押偽造銷貨簽單七十七張之全部犯罪事實均坦白供
認，顯與上引卷內上訴理由狀及筆錄之記載不相適合，其採證於法有違。況依原判決
所載，其附表編號‧‧‧‧‧‧‧‧等筆交易之銷貨對象分別為
「振昌行」、「楊進義」、「林當發」、「湯健隆」，卷內復有振昌行、楊進義、林
當發、湯健隆之地址（見偵查卷第九一頁、第四一頁、第四三頁、第四五頁），上訴
人前開辯解是否屬實，關乎此部分犯罪能否成立至鉅，自應傳訊前述各筆交易之銷貨
對象予以查證，原審未予詳查，即為判決，難認已盡調查能事。（二）上訴人在第一
審法院審理中雖返還聯同公司八萬二千六百元，並以此與聯同公司和解，惟辯稱其返
還之金額乃先前向聯同公司告貸之借款（見原審卷第十九頁），原判決據聯同公司代
理人詹守仁提出之侵占公款統計表（見第一審卷第六十頁），即認：「該金額係以侵
占之貨品金額九萬三千二百三十五元，加上被告向公司借支之金額四萬八千零九十五
元，再扣除被告於原審中方歸還繳庫之貨品金額五萬八千七百三十元。」，惟就該紙
由聯同公司片面製作之統計表上的記載是否真實、據以製作該統計表之數據，是否確
實無誤，竟未調查。再者證人曾惠卿證稱：「領貨要領貨單，領貨單上必須領貨人自
己簽名來領，並經主管簽名准許，出去銷貨後，才拿銷貨單及統計給我。」（見原審
卷第三十頁正、背面），如若屬實，則聯同公司業務員向公司倉管人員領貨時，依規
定一定須提交領貨單，而卷附銷貨簽單祇不過是業務員回報之銷貨業績資料，聯同公
司既無法提出上訴人領貨時出具之領貨單，卷附之銷貨簽單是否足以證明上訴人確有
領取貨品後予以侵占之事實﹖上訴人辯稱：「我車開出來沒有業績，公司不會用我，
才做假單（指銷貨簽單），作成績，但貨都沒領。」（見原審卷第二四頁、第三二頁
），是否仍無可取﹖均待研求。又上訴人在偵查中辯稱：「我貨款均交給葉智盛，他
都有簽名，且有存底。」、「與公司每天都要對帳。」（見偵查卷第八四頁背面、第
一審卷第二五頁背面），聯同公司代理人詹守仁亦稱：「在我總公司（指每天對帳之
資料）」、「我們公司有存底帳單。」（見第一審卷第二六頁、第四七頁背面），則
上訴人辯稱：「原判決附表‧‧‧‧‧‧‧‧各筆交易屬實，上
訴人收取貨款後已交予聯同公司，其餘各筆，則屬灌水虛填貨單。」（見原審卷第十
八頁背面），是否屬實，應可傳訊證人葉智盛或命聯同公司提出其與上訴人於各該銷
貨日之對帳單核對釋疑，原審就上開各點，未予詳查，自有應調查之證據未予調查之
違法。（三）有罪判決書所記載之犯罪事實，為論罪科刑適用法律之基礎，故凡於適
用法律有關之重要事項，必須詳加認定，明確記載，然後於理由內敘明犯罪事實所憑
之證據及認定之理由，始足為適用法律之依據。若事實未有此記載，而理由加以說明
，為理由失其依據。如事實有此記載，理由未予說明，則為理由不備，按諸刑事訴訟
法第三百七十九條第十四款規定，其判決當然為違背法令。原判決認定上訴人觸犯連
續行使偽造私文書罪名，其事實固載明：「連續製作不實之振昌等商號之銷貨簽單共
七十七張，而後繳交回聯同公司台南營業所，作為待催收款項，足以生損害於各該被
偽造名義者及聯同公司」，惟理由內就各該被偽造名義人及聯同公司是否受有損害乙
事，未為任何說明，顯屬不備理由。（四）上訴人供稱：「我負責送貨、收取貨款
、製作銷貨簽單。」（第一審卷第二五頁）、聯同公司代理人詹守仁指稱：「銷貨簽
單第一聯是客戶尚未給錢，如給錢會在上面註明，或將第一聯交給客戶，業務是送貨
給客戶，在第一聯簽名後送回公司，等下次再送貨時收款」（見第一審卷第二五頁）
，如屬無誤，則卷附銷貨簽單關於「客戶簽章」部分，固屬該銷貨客戶簽收貨品之私
文書（見偵查卷第七至四五頁），但其餘客戶名稱、詳址、產品名稱、合計金額等欄
，如係上訴人基於業務上關係而製作，該部分是否另具有業務上製作之文書性質﹖仍
不無研求之餘地。以上，或為上訴意旨所指摘，或係本院得依職權調查之事項，應認
原判決有撤銷發回更審之原因。至於上訴人所犯刑法第三百三十六條第二項業務侵占
罪部分，為刑事訴訟法第三百七十六條第三款所列案件，依該法條規定，雖不得上訴
於第三審法院，惟其牽連之輕罪（即刑法第二百十六條、第二百十條之行使偽造私文
書罪），既屬得上訴於第三審法院之案件，依審判不可分原則，與其牽連之業務侵占
部分，自亦得上訴於第三審法院，併此明。
據上論結，應依刑事訴訟法第三百九十七條、第四百零一條，判決如主文。
中      華      民      國    八十八    年      十      月    二十九    日
                              最高法院刑事第一庭
                                  審判長法官  施  文  仁
                                        法官  張  淳  淙
                                        法官  林  永  茂
                                        法官  蕭  仰  歸
                                        法官  花  滿  堂
      右正本證明與原本無異
                                              書  記  官
中      華      民      國    八十八    年     十一     月      三      日
